【裁判字號】    98,上易,1115
【裁判日期】    980527
【裁判案由】    侵占
【裁判全文】
臺灣高等法院刑事判決                98年度上易字第1115號
上  訴  人  臺灣板橋地方法院檢察署檢察官
被      告  甲○○
上列上訴人因侵占案件，不服臺灣板橋地方法院98年度易字第
350號，中華民國98年3月31日第一審判決（起訴案號：臺灣板橋
地方法院檢察署97年度偵字第33652號），提起上訴，本院判決
如下：
    主  文
上訴駁回。
    理  由
一、依刑事訴訟法第350條、第361條、第362條、第367條規定，
    不服地方法院之第一審判決而上訴者，須提出上訴書狀，並
    應敘明具體理由，為上訴必備之程式；其所提出之書狀未敘
    述上訴理由，或僅曾以言詞陳述上訴理由者，均應於上述期
    間屆滿後20日內補提理由書於第一審法院。第一審法院經形
    式審查，認逾期未補提上訴理由者，應定期間先命補正，逾
    期未補正者，為上訴不合法律上之程式，應以裁定駁回。倘
    已提出上訴理由，但所提非屬具體理由者，則由第二審法院
    以上訴不合法律上之程式，判決駁回。而所謂具體理由，必
    係依據卷內既有訴訟資料或提出新事證，指摘或表明第一審
    判決有何採證認事、用法或量刑等足以影響判決本旨之不當
    或違法，而構成應予撤銷之具體事由，始克當之（例如：依
    憑證據法則具體指出所採證據何以不據證據能力，或依憑卷
    證資料，明確指出所為證據證明力之判斷如何違背經驗、論
    理法則）；倘僅泛言原判決認定事實錯誤、違背法令、量刑
    失之過重過輕微，而未依上揭意旨指出具體事由，或形式上
    雖已指出具體事由，然該事由縱使屬實，亦不足以認為原判
    決有何不當或違法者（例如：對不具有調查必要性之證據，
    法院未依聲請調查亦未說明理由，或援用證據不當，但除去
    該證據仍應為同一事實之認定），皆難謂係具體理由，俾與
    第二審上訴制度旨在請求第二審法院撤銷、變更第一審不當
    或違法之判決，以實現個案救濟之立法目的相契合，並節制
    濫行上訴（最高法院97年度台上字第892號決參照）。又觀
    諸刑事訴訟法第361條修正之立法說明三，謂「原審法院對
    上訴書狀有無記載理由，應為形式上之審查，認有欠缺，且
    未據上訴人自行補正者，應定期間先命補正，爰於第三項後
    段明定。至上訴理由是否具體，係第二審法院審查範圍，不
    在命補正之列」，故修正後該規定所指應由第一審法院先命
    補正之「上訴書狀未敘述理由」，係指上訴書狀僅聲明對原
    判決不服，就不服理由未為任何敘述，自形式上觀察，可認
    係未提出上訴理由之情形而言，若上訴書狀對不服之理由已
    有所敘述，僅敘述不具體者，究有別於「未敘述理由」，自
    不生應依該規定命補正之問題。同此旨趣，刑事訴訟法第36
    7條增列為不合法情形之「上訴書狀未敘述理由」者，亦應
    採相同解釋。又上訴書狀已敘述上訴理由，但所述不「具體
    」者，雖非「上訴書狀未敘述理由」一語涵攝之範圍，然既
    不符合「上訴書狀應敘述『具體』理由」之規定，仍屬上訴
    「不合法律上之程式」，且依上開立法說明，此類不合法，
    不在得補正之列，法院自毋庸命補正；而由第二審法院逕認
    上訴不合法，以判決駁回（最高法院97年度台上字第892 號
    、3599號、第3889號判決參照）。
二、檢察官上訴意旨略以：被告於警詢時明確表示不還，且系爭
    機車買受人、登記名義人為告訴人，告訴人繳納分期付款、
    出資維修、告訴人不只為名義登記人，尚且實質維護車輛堪
    用狀況，原審偏採被告供述。難稱允當云云。
三、經查：原判決理由略以：「按刑法上侵占罪之成立，以擅自
    處分自己持有他人所有之物，或變易持有之意思為所有之意
    思，而逕為所有人之行為，為其構成要件；如僅將持有物延
    不交還，自不能遽論以該罪（最高法院70年度台上字第1633
    號判決意旨參照）。查被告與告訴人原係男女朋友之同居關
    係，本件系爭機車係二人於交往期間所購得，登記為告訴人
    所有，然概由被告使用等情，此為被告與告訴人所不爭執。
    ，至該機車車款實際出資之人，告訴人雖主張為其所出資購
    買僅借予被告使用云云，惟經本院於審理中，訊以告訴人本
    件購車過程，業據其具結證稱：伊自88年左右與被告交往，
    於96年12月分手，該JC6-395號機車伊忘記係何時購買，是
    在板橋市○○路所購買，當時購買兩部車，一部是伊要騎，
    一部借給他騎，頭期款多少錢伊亦忘記了，當時被告有工作
    ，每月薪資大概三、四萬元，他擔任電子公司的工程師，平
    常該機車由被告使用，有關維修費用、油錢從伊戶頭支付，
    但伊戶頭內也有被告的錢，因為被告將其金融卡交付予伊，
    伊領取後再存入伊帳戶，二人係同財共居的關係，所以錢都
    存在伊帳戶內，再支付所有的支出，頭期款是由伊戶頭支付
    ，戶頭裡面有伊的錢也有被告錢，之後的分期付款也是以相
    同方式支付，並無約定何人負擔哪一部機車的款項，分期付
    款是以現金或匯款的方式支付，已經繳納完畢好幾年了，所
    以頭期款、分期款都以包含伊與被告錢的帳戶支付等語（見
    原審98年2月3日訊問筆錄），核與被告前開所辯相符，顯見
    二人當時因係同居之男女朋友關係，故共同出資購買機車使
    用，核亦與常情相符，則該車自屬二人所共有，縱然該車之
    登記名義人為告訴人，亦難認被告於告訴人請求返還時，未
    即歸還即認其有不法占有之意圖；至告訴人嗣於原審翻異前
    供，改稱：被告當時並無工作，伊在一銀工作，有薪資收入
    ，所以車輛係伊出資購買云云，不惟與其前開所證不符，且
    依被告於審理中所提出其所有之台灣土地銀行帳戶明細，依
    該明細顯示被告自91年1月間起迄91年8月間止，即購入系爭
    機車後之分期付款期間，每月概有新臺幣（下同）2萬餘元
    至七萬餘元不等之金額存入帳戶，則告訴人前開所指被告並
    無收入乙節，已然不實，且經訊以告訴人告訴被告侵占之原
    由，其亦供稱：在96年12月25日以存證信函要他返還機車，
    因為伊50CC機車已經轉賣給別人，伊沒有機車使用，所以才
    要他返還機車等語，顯見告訴人係因無機車可供使用，且於
    斯時2人業已分手，關係交惡，始寄發存證信函要求被告返
    還登記於其名下之系爭機車。因之自無從僅因被告未依告訴
    人之要求返還機車，即遽認被告有為自己不法所有意圖之侵
    占行為。因認僅憑被告未依告訴人之要求返還系爭機車未果
    之事實，殊難執為被告有易占有為所有之不法意圖，此外，
    復無其他事證可資證明其有公訴人所指之犯行，爰依法為被
    告無罪之諭知。」乃本於事實認定之職權，所為證據之取捨
    ，已詳敘其判斷之理由，難認有違反經驗及論理法則。原審
    適法行使其職權，於被告被訴犯罪事實之證明，尚未達到確
    信為真實之程度，仍有合理懷疑存在時，而為無罪之判決，
    不得任意指為違法。上訴意旨上開所指各節，既無從證明被
    告就系爭機車有何不法處分行為，無非就原審已說明之事項
    ，或就原審判斷證據證明力合法職權之行使，漫指為違法，
    所指被告具侵占之不法犯意云云，顯屬臆測之詞，要難認已
    依憑卷證資料，明確指出原審法院所為證據證明力之判斷如
    何違背經驗、論理法則，或提出新事證，指摘或表明原審法
    院有何採證認事、用法或量刑等足以影響判決本旨之不當或
    違法。其上訴書所敘述之理由，顯與刑事訴訟法第361條第2
    項規定上訴書狀所應具備之「具體理由」未合，其上訴即屬
    違背法律上之程式，爰不經言詞辯論，逕予駁回。
據上論斷，應依刑事訴訟法第367條前段、第372條，判決如主文
。
中    華    民    國    98    年    5     月    27    日
                  刑事第二十二庭審判長法  官  何菁莪
                                      法  官  洪于智
                                      法  官  江振義
以上正本證明與原本無異。
不得上訴。
                                      書記官  陳韋杉
中    華    民    國    98    年    6     月    2     日


司法院資訊處製作；財團法人民間司法改革基金會備份。
